最高法院刑事判決　　　　　　　　　　　　　　　八十八年度台上字第三二九七號
　　上　訴　人　丙○○
　　　　　　　　甲○○
　　　　　　　　戊○○
　　　　　　　　丁○○
　　　　　　　　乙○○
右上訴人等因殺人等罪案件，不服台灣高等法院台南分院中華民國八十八年四月十五
日第二審更審判決（八十八年度上重更(一)字第三二號，起訴案號：台灣台南地方法院
檢察署八十七年度偵字第三五三九、三八三七號），提起上訴（戊○○部分，係原審
法院依職權送上訴），本院判決如左：
    主  文
原判決撤銷，發回台灣高等法院台南分院。
    理  由
本件原判決認定上訴人丙○○、戊○○、丁○○、乙○○等四人於民國八十六年七月
初，共謀殺害鄭太山以詐領保險金；上訴人甲○○則基於幫助之犯意，予以協助。推
由丙○○先為鄭太山向慶豐人壽保險股份有限公司（下稱慶豐保險公司）及新光人壽
保險股份有限公司投保終身壽險及意外傷害險。前者，佯以丙○○之母吳鳳英（經檢
察官處分不起訴）為鄭太山之同居人而充任受益人。嗣後，即籌劃實施殺人行為，於
同年八月七日凌晨零時四十分許，由戊○○騎機車載鄭太山，將其誘至台南市○○區
○○里○○○○道之偏僻處，再由埋伏在該處之乙○○、丁○○分持鋁製球棒毆擊鄭
太山頭部，當場將鄭太山打死。事後，戊○○、丁○○、乙○○三人合力把鄭太山屍
體推下路旁排水溝，並將上述鄭太山所有之機車發動後推入排水溝，共同製造鄭太山
係因車禍發生意外死亡之假象，以圖詐領保險金。丙○○則向慶豐保險公司辦理保險
理賠，惟因台灣台南地方法院檢察署擬解剖屍體鑑定死因，致丙○○等人未能獲得理
賠，即被警查獲等情。因而撤銷第一審關於丙○○、甲○○部分，暨戊○○、丁○○
、乙○○殺人部分之判決，改判論處丙○○、戊○○、丁○○、乙○○共同殺人罪刑
；及甲○○幫助殺人罪刑。並就戊○○、丁○○、乙○○被訴遺棄屍體罪部分，維持
第一審諭知均無罪之判決，駁回檢察官對此部分所為之第二審上訴。固非無見。
惟查，(一)、本院前次判決（八十八年度台上字第六八號）發回更審意旨第三點指明，
原審認定上訴人等共同殺害鄭太山以「詐領保險金」（見原判決第三頁第九行），及
製造鄭太山係因車禍發生意外死亡之假象，以圖詐領保險金（見原判決第六頁第二、
三行），事後並由丙○○向慶豐保險公司辦理理賠不遂（理賠申請書附於相驗卷第二
十二頁）等情，如果不虛，則上訴人等是否意圖為自己不法之所有，著手以詐術使保
險公司陷於錯誤而理賠款項，另牽連犯有詐欺未遂罪責之問題，自應深入審究。乃原
審對此仍恝置不論，致瑕疵依然存在。又前述發回更審意旨第四點，已表明甲○○於
第一審具狀請求傳訊證人巴美華、巴良君姐弟一節，如未依聲請傳證，亦應說明不予
傳訊之理由。而原審雖傳訊巴美華到庭，但對其證言何以不予採信，以及何以未再傳
訊巴良君作證，均未於判決理由中論，同屬疏誤。(二)、原判決認定甲○○係犯幫助
殺人罪，但其論結欄僅記載適用刑法第三十條第二項、第二百七十一條第一項，漏
引同法第三十條第一項幫助犯之條文，亦屬違誤。(三)、戊○○、丁○○、乙○○被訴
遺棄屍體罪嫌部分，原判決理由（第四段）論述：「被告戊○○、丁○○、乙○○等
於殺害鄭太山後，又合力將鄭太山之屍體推入路旁排水溝，並將鄭太山所有之上開機
車發動後亦推入排水溝，共同製造鄭太山係因車禍發生意外死亡之假象，無非欲藉此
使辦案人員對本案不起疑心，以達詐領保險金之目的，主觀上無損壞遺棄屍體之故意
，應包括於一個殺人行為中業如前述，不能證明其等有遺棄屍體犯行，原審就此部分
為被告戊○○、丁○○、乙○○等無罪之判決核無不合。」等語。據此，戊○○、丁
○○、乙○○三人在客觀上既有丟棄鄭太山屍體之事實，且係因彼等為製造車禍發生
意外死亡之假象而刻意為之，則其遺棄屍體之犯罪動機至為明確，似屬明知並有意使
其發生，能否謂渠等「主觀上無損壞遺棄屍體之故意」﹖原審上述論斷，理由尚嫌矛
盾。又戊○○等三人於殺人後復遺棄屍體，製造鄭太山係因車禍意外死亡之假象，以
達詐領保險金之目的等情，倘屬無訛，則所犯遺棄屍體罪與殺人罪、詐欺罪間，是否
有方法、結果之關係﹖抑或其他法律關係﹖另原判決既認定丙○○與戊○○自始即謀
議計劃殺害鄭太山以詐領保險金（見原判決第三頁第八、九行），則戊○○等三人嗣
後遺棄鄭太山屍體，刻意製造車禍意外死亡之假象，究否為配合先前所謀議詐領保險
金（意外傷害險）之故﹖如果屬實，則此遺棄屍體之事實，是否亦在丙○○原計劃範
圍之內而為起訴效力所及﹖又此應否為甲○○所明知，與上述詐欺未遂罪責同屬邱某
幫助犯罪之犯意內﹖凡此均不能無疑，乃原審均未詳細審究，調查明白，亦屬調查未
盡。(四)、甲○○與丙○○於偵查中均供認，係甲○○介紹戊○○與丙○○認識（見八
十七年度偵字第三八三七號卷第五十八頁背面），甲○○何故介紹戊○○與丙○○認
識﹖用意為何﹖另甲○○於偵查中供稱：「戊○○向我打聽丙○○可不可靠，怕他不
拿錢出來，我未參與此計劃，我向戊○○說丙○○此人還算可靠，我知道他們的計劃
，但我不敢參與……」等語（見同上偵查卷第二十六頁），則邱某既明知丙○○、戊
○○共同計劃謀財害命，倘其不敢參與，為何還向戊○○推薦丙○○為人可靠﹖且戊
○○於警訊中供述，甲○○於八十六年七月間介紹伊認識被害人鄭太山，嗣在「茶大
茶坊」討論殺害鄭太山時，甲○○亦在場討論（見第三三三八號警卷第十一、十二頁
）等情，如果無誤，甲○○為何於戊○○下手作案前不久，介紹羅某認識被害人鄭太
山﹖又戊○○所云，甲○○亦參與討論殺害鄭太山一節，是否足以證明邱某有參與殺
人之謀議﹖更有進者，甲○○於警訊中供認，丙○○於殺害鄭太山後，曾答應給伊新
台幣（下同）二百萬元云云，丙○○亦陳述有此一事（見同上警卷第十頁背面、第二
十一頁背面）；原判決事實欄亦記載，甲○○要求事成之後給其二百萬元，則甲○○
如果未參與謀財害命，憑何向趙某索取巨款﹖趙某又為何願意付給款項﹖此是否事前
同謀，事後分贓﹖且於丙○○帶同鄭太山辦理投保手續時，甲○○為何在場﹖其明知
鄭太山甘為人頭，經濟一貧如洗，何以仍交付鄭太山簽發之一百五十萬元本票與戊○
○，囑羅某向鄭太山索債﹖綜上諸多疑點，均與甲○○是否為本件謀財害命犯行之共
同正犯有關，乃原審未予釐清，及綜合研判甲○○究否基於以自己犯罪之意思參與，
而應負共同正犯之刑責﹖徒以其所為，係參與犯罪構成要件以外之行為，逕論以幫助
犯，尚嫌率斷，亦屬未盡調查能事。綜上所述，上訴人等上訴意旨，均指摘原判決不
當，非無理由，應認仍有發回更審之原因。又戊○○、丁○○、乙○○被訴遺棄屍體
之事實，與渠等殺人之犯行有審判不可分之關係，自應一併撤銷發回更審。附此明
。
據上論結，應依刑事訴訟法第三百九十七條、第四百零一條，判決如主文。
中      華      民      國    八十八    年      六      月    二十四    日
                              最高法院刑事第八庭
                                  審判長法官  吳  雄  銘
                                        法官  池  啟  明
                                        法官  石  木  欽
                                        法官  王  憲  義
                                        法官  郭  毓  洲
      右正本證明與原本無異
                                              書  記  官
中      華      民      國    八十八    年      六      月    二十八    日
